臺灣雲林地方法院刑事判決　　　　　　　　　　　　　九十三年度簡上字第二一號
　　上　訴　人　臺灣雲林地方法院檢察署檢察官
　　被　　　告　丁○○
右列上訴人因被告竊佔案件，不服本院北港簡易庭九十二年度港簡字第二九九號中華
民國九十二年十二月十五日第一審簡易判決（聲請案號：臺灣雲林地方法院檢察署九
十一年度偵字第五二三七號），提起上訴，本院管轄之第二審合議庭判決如左：
    主  文
原判決撤銷。
丁○○意圖為自己不法之利益，而竊佔他人之不動產，處有期徒刑陸月，如易科罰金
，以佰元折算壹日。
    事  實
一、丁○○明知雲林縣台西鄉○○段一四七之三八、一四七之一０三、一四七之一０
    四地號土地，及在一四七之一０四地號土地上未辦理建物第一次保存登記之房屋
    ，係台灣化學纖維股份有限公司（下稱台化公司）於民國八十三年五月二十一日
    購買，其中一四七之三八、一四七之一０四地號為養殖用地，由台化公司分別與
    林振山、林振岳、林振裕、林振隆、吳國明共有；一四七之一０三地號為水利用
    地，由台化公司與郭盛、楊蔡賞、林後訂、林明德、林國賢、戴文財共有，台化
    公司並取得上開房屋之事實上處分權，而台化公司乃僱用當地漁民乙○○、丙○○等人代為看管上開土地，並同意看管人於受僱期間得在上開土地養殖文蛤。詎
    丁○○竟意圖為自己不法之利益，未經台化公司及上開共有人之同意，擅自於八
    十五年六月十九日（聲請簡易判決處刑書誤認為八十四年間），乘台化公司已不
    再僱用乙○○、丙○○等人看管上開土地之際，而竊佔如附圖序號Ａ、Ｂ、Ｃ、
    Ｄ、Ｅ、Ｆ、Ｇ、Ｈ、Ｉ、Ｊ、Ｋ所示之土地及房屋，面積共計六‧００一六八
    五公頃，作為魚池養殖文蛤及居住、堆放雜物之用，迄今仍竊佔如附圖序號Ａ、
    Ｂ、Ｆ、Ｇ、Ｈ、Ｉ、Ｊ、Ｋ所示土地及房屋，面積共計三‧一八九七八五公頃
    ，尚未返還台化公司及其他共有人。
二、案經被害人台化公司訴由臺灣雲林地方法院檢察署檢察官偵查起訴。
    理  由
一、認定犯罪事實所憑證據及理由：
（一）被告於本院坦承下列事項：（見本院卷第二一頁背面、第二二頁正面、第三七
      頁）
  １、雲林縣台西鄉○○段一四七之三八、一四七之一０三、一四七之一０四地號土
    地，及一四七之一０四地號土地上未辦理建物第一次保存登記之房屋，係台化
      公司於八十三年五月二十一日購買。
  ２、雲林縣台西鄉○○段一四七之三八、一四七之一０四地號為養殖用地，由台化
      公司分別與林振山、林振岳、林振裕、林振隆、吳國明共有。
  ３、雲林縣台西鄉○○段一四七之一０三地號為水利用地，由台化公司與郭盛、楊
      蔡賞、林後訂、林明德、林國賢、戴文財共有。
  ４、被告明知上開三筆土地係台化公司與上開之人所共有，台化公司並取得上開房
      屋之事實上處分權。
  ５、被告於八十五年六月十九日，使用如附圖序號Ａ、Ｂ、Ｃ、Ｄ、Ｅ、Ｆ、Ｇ、
      Ｈ、Ｉ、Ｊ、Ｋ所示土地及房屋，面積共計六‧００一六八五公頃，作為魚池
      養殖文蛤及居住、堆放雜物之用。
  ６、被告迄今仍使用如附圖序號Ａ、Ｂ、Ｆ、Ｇ、Ｈ、Ｉ、Ｊ、Ｋ所示土地及房屋
      ，面積共計三‧一八九七八五公頃。
（二）被告上開坦承事項，有下列補強證據，足以佐證其真實性：
  １、土地謄本三份、地籍圖一份（見他字卷第三頁至第一０頁、第一二頁）。
  ２、照片五幀（見他字卷第一四頁、第一五頁）。
  ３、雲林縣台西地政事務所九十三年三月二日土地複丈成果圖一份（見本院卷第三
      三頁、第三四頁）。
  ４、勘驗筆錄、現場簡圖各一份、照片十三幀（見本院九十三年度訴字第一一號返
      還土地民事卷）　　。
  ５、八十五年六月十九日同意書一紙（見本院卷第七五頁）。
二、對於被告辯解，本院的判斷：
（一）被告否認犯罪，辯稱：台化公司資遣看管上開土地那些人時，我向台化公司「
      戊○○」經理表示，沒有人看管上開土地，我不用領薪水，幫他看管土地，但
      要讓我經營文蛤養殖場，當時「戊○○」笑一笑，我認為就是默認我的請求，
      後來「戊○○」退休，台化公司才告我，在偵查、本院審理中之證人戊○○不
      是我認識的「戊○○」，他是冒充的。
（二）本院依被告的辯解，整理爭點如下：
  １、被告使用如附圖序號Ａ、Ｂ、Ｃ、Ｄ、Ｅ、Ｆ、Ｇ、Ｈ、Ｉ、Ｊ、Ｋ所示土地
      及房屋，面積共計六‧００一六八五公頃，是否經台化公司及其他共有人之同
      意？
  ２、被告有無為自己不法利益之意圖？
（三）對被告的辯解，本院認為不能採信，理由如下：
  １、爭點一：被告使用如附圖序號Ａ、Ｂ、Ｃ、Ｄ、Ｅ、Ｆ、Ｇ、Ｈ、Ｉ、Ｊ、Ｋ
      所示土地及房屋，面積共計六‧００一六八五公頃，是否經台化公司及其他共
      有人之同意？
    (1)證人戊○○即前台化公司經理於偵查中證述：我們沒有請被告在系爭土地上看
      顧，他也沒有任何法律上的權利使用，他自行前往土地占用（見偵卷第三八頁
      ）；於本院證述：曾在台化六輕廠擔任駐廠經理，於八十八年六月退休，不認
      識被告，也沒有與被告泡茶或是其他接觸。任職期間六輕廠中，經理級沒有人
      與我同名。南亞塑膠工業股份有限公司從業人員資料卡影本上所載資料為我本
      人。台西鄉○○段三筆土地，地號我現在記不清楚，但是我們有這個漁塭，是
      在我的業務範圍，當時關於漁塭我們有僱請一些漁民幫我們處理，漁民的人選
      是我們的人員選任的，有將漁民的人選登記在人事資料上，我們每個月有支付
      薪資，所選的人選，我可以確定沒有被告，因為在地檢署時我就已經確認了（
      見本院卷五二頁背面至第五四頁正面）。證人戊○○之證詞，核與證人乙○○
      於本院證述：我認識戊○○，我所認識的台化公司經理就只有這個戊○○。海
      還沒有填土之前，我已受僱於台化公司看顧這些土地怕被人占用，當時除了我
      之外，還有很多人受僱，被告當時沒有讓台化公司僱用，僱請我們的人，不曾
      告訴我們被告加入受僱行列，被告與台化公司沒有關係（見本院卷第五四頁背
      面、第五五頁正面）相符，並有南亞塑膠工業股份有限公司從業人員資料卡影
      本一份在卷可資佐證（見本院卷第七三頁、第七四頁），堪以採信。可證證人
      戊○○確曾在台化公司擔任經理，並掌管上開土地及房屋，而證人戊○○於任
      職台化公司之際，未曾僱用被告看管上開土地，亦未曾代表台化公司同意被告
      使用上開土地及房屋。
    (2)證人乙○○於偵查中證述：約在八十一年至八十四年受僱於台化公司，台化公
      司要設立時，受僱預防土地被占用。我本來與丙○○一起養殖，後來有人退股
      ，丁○○才進來合夥，時間在八十四年間，我於八十五年退出，只剩丁○○自
      己一人在養殖（見偵卷第二九頁、第三０頁）；於本院證述：我受僱於台化看
      顧這些土地怕被人家占用，但是在七、八年前，台化公司請制服的守衛看顧收
      回之後，我們這些人就退出了。漁塭是台化公司的，就是被告目前養殖的部分
      ，也是台化公司的，那是台化公司買的，我受僱於台化公司所以才知道。當時
      我受僱於台化公司看顧上開土地，台化公司沒有告訴我們要如何使用，因為土
      地買來的時候就是魚塭地，所以我們才告訴台化公司要在上面養文蛤。後來是
      被告的親屬介紹被告來合夥，但是我們退掉之後，就剩下被告一人繼續在做，
      被告合夥時沒有出資，被告在管理水質及飼養，如果有盈餘的話，被告就可以
      分紅。當時我受僱於台化公司時，薪資為一個月新台幣二萬元，養文蛤部分是
      我們養殖的與台化公司無關，這是我們私下養殖的（見本院卷第五四頁背面至
      第五六頁正面）。證人丙○○於偵查中證述：與台化公司關係和乙○○所述一
      樣，我八十四年離職時，丁○○尚未在上開土地養殖，是我離開以後，他才加
      進合夥養殖，我先退出，我退出時丁○○尚未養殖（見偵卷第三０頁）。證人
      乙○○、丙○○就有無受僱於台化公司、受僱原因、有無在上開土地養殖文蛤
      、丁○○加入合夥養殖時間，所述一致，堪以採信。可證台化公司於購買上開
      土地及房屋後，確有僱用證人乙○○、丙○○等人看管上開土地，並同意證人
      乙○○、丙○○等人在土地上養殖文蛤，嗣於八十四、八十五年間，台化公司
      終止與證人乙○○、丙○○等人之僱傭關係，而被告係於八十四年間加入養殖
      文蛤，負責管理水質及飼養工作，至八十五年間證人乙○○與其他合夥人同意
      解散合夥養殖文蛤，由被告獨自養殖。
    (3)又依被告所提出與乙○○、張益精於八十五年六月十九日所書立之同意書載明
      ：「股東同意終止合股放養文蛤，今天起估算現有文蛤及估價金額投票最高者
      為當標，由他管理及所有‧‧丁○○當標九十一萬元正。」此有同意書影本一
      份在卷足參（見本院卷第七五頁），可證被告與乙○○、張益精之合夥契約，
      係於八十五年六月十九日解散，並由被告獨自養殖文蛤。而承前述，被告自加
      入合夥養殖文蛤迄解散期間，僅負責管理水質及飼養工作，並無佔據上開土地
      及房屋之行為，故被告應係自八十五年六月十九日，獨自養殖文蛤時起，始佔
      據如附圖序號Ａ、Ｂ、Ｃ、Ｄ、Ｅ、Ｆ、Ｇ、Ｈ、Ｉ、Ｊ、Ｋ所示房屋及土地
      ，面積共計六‧００一六八五公頃，作為魚池養殖文蛤及居住、堆放雜物使用
      。公訴人認被告自八十四年間即佔據上開土地及房屋，容有未洽，應予敘明。
    (4)承前述，台化公司未曾僱用被告看管上開土地，並同意其在土地上養殖文蛤，
      且台化公司於八十四年、八十五年間，已與證人乙○○等人終止僱佣關係，而
      上開同意書之性質係屬解散合夥契約，法律關係之當事人為被告、乙○○、張
      益精，所生法律效果亦不及於台化公司及其他共有人，故被告自八十五年六月
      十九日起，佔據如附圖序號Ａ、Ｂ、Ｃ、Ｄ、Ｅ、Ｆ、Ｇ、Ｈ、Ｉ、Ｊ、Ｋ所
      示房屋及土地，既未經台化公司及其他共有人之同意，顯不具有合法之占有權
      源甚明。
    (5)至於被告辯稱：在台化公司資遣看管上開土地之人時，台化公司另一位「戊○○」經理有默示同意被告在上開土地養殖文蛤云云。而證人乙○○雖於本院證
      述：我沒有辦法確定戊○○是否為在場之戊○○，因為我已經十幾年沒有看過
      了（見本院卷第五五頁背面），然證人乙○○既已多年未受僱於台化公司，與
      證人戊○○因無密切往來而印象模糊，不敢當庭確認，此與常情相符，究不能
      以此推論尚有另一名「戊○○」在台化公司任職經理。況被告迄今均未能提供
      本院其所述「戊○○」之年籍等相關資料以供本院查證，此外，復無其他積極
      證據足以佐證尚有另一名「戊○○」在台化公司任職經理，是被告上開所辯顯
      係臨訟編篡之詞，不足採信。
    (6)綜上所述，被告未經台化公司及其他共有人之同意，於八十五年六月十九日，
      乘台化公司已不再僱用證人乙○○、丙○○等人看管上開土地之際，擅自佔據
      如附圖序號Ａ、Ｂ、Ｃ、Ｄ、Ｅ、Ｆ、Ｇ、Ｈ、Ｉ、Ｊ、Ｋ所示土地及房屋，
      面積共計六‧００一六八五公頃，作為魚池養殖文蛤及居住、堆放雜物使用。
  ２、爭點二：被告有無為自己不法利益之意圖？
      承前述，被告明知如附圖所示序號Ａ、Ｂ、Ｃ、Ｄ、Ｅ、Ｆ、Ｇ、Ｈ、Ｉ、Ｊ
      、Ｋ土地及房屋皆非其所有，且未得台化公司及其他共有人之同意，仍擅自佔
      據作為魚池養殖文蛤及居住、堆放雜物之用，其具有為自己不法利益之意圖，
      至為明顯。
  ３、故被告於八十五年六月十九日，竊佔如附圖序號Ａ、Ｂ、Ｃ、Ｄ、Ｅ、Ｆ、Ｇ
      、Ｈ、Ｉ、Ｊ、Ｋ所示土地及房屋，面積共計六‧００一六八五公頃，迄今仍
      竊佔如附圖序號Ａ、Ｂ、Ｆ、Ｇ、Ｈ、Ｉ、Ｊ、Ｋ土地及房屋，面積共計三‧
      一八九七八五公頃，尚未返還台化公司及其他共有人之事實，事證明確。
三、撤銷改判的理由：
（一）撤銷原判決的理由：
  １、被告係於八十五年六月十九日始竊佔如附圖序號Ａ、Ｂ、Ｃ、Ｄ、Ｅ、Ｆ、Ｇ
      、Ｈ、Ｉ、Ｊ、Ｋ所示土地及房屋，面積共計六‧００一六八五公頃，原審判
      決認被告竊佔之時間係八十四年間，且疏未指明竊佔面積，容有未當。
  ２、被告於八十五年六月十九日即竊佔上開土地及房屋，而於九十一年六月二十五
      日，告訴人台化公司提起告訴後，迄今仍未完全返還竊佔之土地及房屋，竊佔
      期間長達七年之久，原判決僅處以有期徒刑二月，殊屬輕縱，檢察官上訴，指
      摘量刑過輕，為有理由。
（二）自為判決的論罪科刑理由：
  １、被告所犯，是刑法第三百二十條第二項之竊佔罪。
  ２、審酌被告無犯罪前科，此有台灣高等法院被告全國前案紀錄表一份在卷可參，
      素行良好，惟竟未經告訴人台化公司及其他共有人同意，即擅自竊佔上開土地
      及房屋，供自己經營文蛤養殖場，獲取不法利益，於告訴人台化公司請求返還
      後，仍加以推托，迄今猶未完全返還竊佔之土地及房屋，竊佔期間長達七年之
      久，復於本院飾詞否認犯行，毫無悔過之意，態度不佳，且造成告訴人台化公
      司及其他共有人長期無法有效利用上開土地及房屋等一切情狀，認宜量處如主
      文第二項所示之刑，並諭知易科罰金之折算標準。
四、適用法律依據：
（一）刑事訴訟法第四百五十五條之一第三項、第三百六十九條第一項前段、第三百
      六十四條、第二百九十九條第一項前段。
（二）刑法第三百二十條第二項、第四十一條第一項前段。
（三）罰金罰鍰提高標準條例第一條前段、第二條。
本案經檢察官甲○○到庭執行職務。
中　　　華　　　民　　　國　　　九十三　　　年　　　五　　月　　十八　　日
                                        臺灣雲林地方法院刑事第三庭
                                            審判長法　官
                                            　　　法　官
                                            　　　法　官
右正本證明與原本無異。
不得上訴。
                                            書記官
中　　　華　　　民　　　國　　　九十三　　　年　　　　　　月　　　　　　日
【附錄本案論罪科刑法條】
刑法第三百二十條第二項：
意圖為自己或第三人不法之所有，而竊取他人之動產者，為竊盜罪，處五年以下有期
徒刑、拘役或五百元以下罰金。
意圖為自己或第三人不法之利益，而竊佔他人之不動產者，依前項之規定處斷。
